---
title: "TP2"
author: "Gustavo Magaña López"
date: "25/01/2021"
output: pdf_document
---

```{r setup, include=FALSE}
here::i_am("src/rendu_TP2.Rmd")
library(here)
knitr::opts_chunk$set(echo = TRUE)
```

```{r reproduct}
# Pour puovoir reproduire les resultats :
set.seed(1234)
library(tidyverse)
```
## Données simulées 

$$
y = \beta_{1} + \beta_{2}x + \epsilon
$$

Avec $x$, $\epsilon$ indépendantes.

* $x$ de loi uniforme sur $[0,1]$
* $\epsilon$ de loi gaussienne $N(0, \sigma^2)$.

On fixe $\beta_{1} = -1$, $\beta_{2} = 3$ et $\sigma^2 = 2$.

### Définition des paramètres et de la fonction.
```{r sim1}
beta1 <- -1.0
beta2 <- 3.0
sigma2 <- 2.0

modele <- function(x, eps) beta1 + beta2*x + eps
modele <- Vectorize(modele)
```

1. Simuler n = 100 réalisations indépendantes $(x_{i} , y_{i} )$ du couple (x, y) défini par (1).
```{r sim2}
epsilon_chap <- rnorm(100, mean = 0, sd = sigma2^0.5)
x_i <- runif(100)
y_i <- modele(x_i, epsilon_chap)
```


À l’aide du seul échantillon $(x_{i} , y_{i} )$, estimer par moindres 
carrés les paramètres $\beta_{1}$ et $\beta_{2}$ du modèle (1),
ainsi que la variance résiduelle $\sigma^2$.
Comparer les valeurs estimées aux valeurs exactes de ces paramètres.
```{r estimation.manuelle}
beta2_chap <- cov(x_i, y_i) / var(x_i)
beta1_chap <- mean(y_i) - beta2_chap*mean(x_i)
glue::glue("beta1 ~ {beta1_chap}, beta2 ~ {beta2_chap}")
```

```{r estim.lm}
## juste pour verifier
lm1 <- lm(y_i ~ x_i)
summary(lm1)
var(lm1$residuals)
```

On peut voir qu'ils sont assez similaires XD.

```{r changement.de.seed}
n.echantillons <- 200
experiences <- data.frame(beta1=double(), beta2=double(), sigma2=double())
for(i in 1:n.echantillons){
  set.seed(i)
  epsilon_chap <- rnorm(100, mean = 0, sd = sigma2^0.5)
  x_i <- runif(100)
  y_i <- modele(x_i, epsilon_chap)
  lm1 <- lm(y_i ~ x_i)
  experiences <- rbind(
    experiences, 
    data.frame(
      beta1 = lm1$coefficients[["(Intercept)"]],
      beta2 = lm1$coefficients[["x_i"]],
      sigma2=var(lm1$residuals) / (length(x_i) - 2)
    )
  )
} 
experiences <- tibble::tibble(experiences)
```

On fixe $\beta_{1} = -1$, $\beta_{2} = 3$ et $\sigma^2 = 2$.
```{r analyse, message=FALSE, warning=FALSE}
experiences %>%
  ggplot(mapping = aes(x = beta1)) +
    geom_histogram(aes(y = stat(density)), bins = 15) +
    geom_density() +
    ggtitle(glue::glue("$B1 : {round(mean(experiences$beta1), 2)} vs {beta1}"))

experiences %>%
  ggplot(mapping = aes(x = beta2)) +
    geom_histogram(aes(y = stat(density)), bins = 15) +
    geom_density() +
    ggtitle(glue::glue("$B2 : {round(mean(experiences$beta2), 2)} vs {beta2}"))
```



