---
title: "TP1 Régression linéaire simple : pollution de l'air"
author: "Gustavo Magaña López"
date: "18/01/2021"
output: 
  html_document:
    toc: true
    toc_depth: 3
    df_print: paged
---

```{r setup, include=FALSE}
here::i_am("src/TP1.Rmd")
library(here)
knitr::opts_chunk$set(echo = TRUE)
```

# Pollution de l'air

La pollution de l'air est un problème de santé publique majeur. 
De nombreuses études ont démontré l'influence sur la santé de certains 
composés chimiques, dont l'ozone ($O_{3}$), tout particulièrement sur 
les personnes sensibles (nouveaux-nés, asthmatiques, personnes âgées). 
Il est donc important de savoir prévoir les pics de concentration de l'ozone.
On sait que la concentration en ozone varie avec la température : plus la 
température est élevée, plus la concentration en ozone est importante. 
Cette relation vague doit être précisée en vue de prévoir les pics d'ozone. 
Dans ce but, l'association Air Breizh (surveillance de la qualité
de l'air en Bretagne) mesure depuis 1994 la concentration en $O_3$ (en $\mu g/L$) 
toutes les dix minutes et obtient donc le maximum journalier de la concentration 
en $O_{3}$ , que l'on note désormais $O3$.
Air Breizh collecte également des données météorologiques correspondant à 
ces mesures d'ozone, dont la température à 12h, que l'on note $T12$.
À partir de ces données (rassemblées dans le fichier 
[data/ozone_simple.txt](../data/ozone_simple.txt)), on cherche à expliquer 
la concentration maximale $03$ à l'aide de la température T12.


## Préliminaire : analyse descriptive

1. Importer les données `ozone_simple.txt`.
```{r import, message=FALSE}
library(tidyverse)
data <- readr::read_delim(
  here::here("data", "ozone_simple.txt"), delim = ";", 
  col_types = c(col_double(), col_double())
)
```

2. Calculer la moyenne, la médiane, la variance de la concentration maximale 03 et de la
température T12.
```{r stats}
data %>%
  summarise(
    mean03 = mean(O3),
    meanT12 = mean(T12),
    medianO3 = median(O3),
    medianT12 = median(T12),
    var03 = var(O3),
    varT12 = var(T12),
    maxO3 = max(O3),
    maxT12 = max(T12)
  ) %>%
    t()
```
## Visualisation

3. Tracer l'histogramme de la concentration maximale 03, puis celui de la température T12.
```{r hists}
source(here::here("utils", "plotting-funcs.R"))
data %>%
    ggplot(aes(x = O3)) +
      geom_histogram(
        aes(y = stat(density)), colour="black", fill="white", 
        binwidth = optim.binwidth(data$O3)
      ) + 
        geom_density(alpha=.2, fill="blue")


data %>%
  ggplot(aes(x = T12)) +
    geom_histogram(
        aes(y = stat(density)), colour="black", fill="white", 
        binwidth = optim.binwidth(data$T12)
      ) + 
        geom_density(alpha=.2, fill="blue")
```


4. Tracer, sous la forme d'un nuage de point, le graphe de la concentration maximale 03 en
fonction de la température T12.
```{r nuage}
data %>%
  ggplot(aes(x = T12, y = O3)) +
    geom_point()
```


## Calcul des estimateurs des moindres carrés

5. Écrire un modèle de régression linéaire permettant d'expliquer la 
concentration maximale 03 en fonction de la température T12.

$$
O3 = \beta_{1} + \beta_{2}T12 + \epsilon
$$

6. Utiliser R pour estimer les paramètres de ce modèle :
  * D'abord en utilisant les formules du cours,
  * ensuite à l'aide de la fonction lm.
  * Donner les estimations de l'ordonnée à l'origine, 
  la pente et la variance résiduelle.

```{r estimation1}
beta2_chap <- cov(data$T12, data$O3) / var(data$T12)
beta1_chap <- mean(data$O3) - beta2_chap*mean(data$T12)
glue::glue("Estimation manuelle\n beta1 ~ {beta1_chap}, beta2 ~ {beta2_chap}")
```
```{r estimation2}
modele <- lm(O3 ~ T12, data = data)
beta1_lm <- modele$coefficients[["(Intercept)"]]
beta2_lm <- modele$coefficients[["T12"]]
var.resid <- var(modele$residuals)
glue::glue("Estimation avec lm\n beta1 ~ {beta1_lm}, beta2 ~ {beta2_lm}, var.res ~ {var.resid}")
```

## Visualisation de la droite de régression

7. Tracer la droite de régression (superposée avec le nuage de points représentant les obser-
vations).

```{r estimations}

data %>%
  ggplot(mapping = aes(x=T12, y=O3)) + 
    geom_point() +
      geom_abline(slope = beta2_lm, intercept = beta1_lm)
```

## Analyse des résidus

8. Faire un graphe des résidus. Que constate-t-on ?

```{r qq}
residus <- tibble(T12=data$T12, residuals=modele$residuals)

residus %>%
  ggplot(mapping = aes(sample = residuals)) +
    stat_qq() + 
      stat_qq_line()
```

Les résidus ne semblent d'être _i.i.d_. Leur distribution semble d'être 
dépendante de la valeur de la température $T12$ ce qui pourrait invalider le 
modèle qui est déjà mauvais en termes de qualité prédictive $r^2 = 0.2790$.

L'estimation de la densité des résidus à un léger caractère bimodale, ce 
qui pourrait violer l'hypothèse de normalité des résidus. 
Or, le `shapiro.test` montre que l'échantillon ne supporte suffisamment
le rejet de l'hypothèse de nulle de normalité à un $95\%$ de confiance.


```{r resids}
residus %>%
  ggplot(mapping = aes(x=T12, y=residuals)) +
    geom_point()

residus %>%
  ggplot(aes(x = residuals)) +
    geom_histogram(
        aes(y = stat(density)), colour="black", fill="white", 
        binwidth = optim.binwidth(residus$residuals)
      ) + 
        geom_density(alpha=.2, fill="blue")

shapiro.test(modele$residuals)
```

